臺灣高等法院刑事判決                100年度金上訴字第2號
上  訴  人  臺灣臺北地方法院檢察署檢察官
被      告  翁慶鈞
選任辯護人  張志偉律師
            曾大中律師
被      告  林頂宇
選任辯護人  賴呈瑞律師
上列上訴人因被告等違反證券交易法等案件，不服臺灣臺北地方
法院98年度金訴字第3號，中華民國99年12月14日第一審判決（
起訴案號：臺灣臺北地方法院檢察署97年度偵字第217號），提
起上訴，本院判決如下：
    主  文
上訴駁回。
    事  實
一、翁慶鈞為址設臺北市○○路○段19巷18號1樓之翁慶鈞建築
    師事務所之負責人，其事務所係依商業登記法登記以營利為
    目的之事業，翁慶鈞為商業會計法之商業負責人；黃光禧（
    經臺灣臺北地方法院檢察署發布通緝中）為址設臺北市○○
    區○○街256號3樓捷禾資訊股份有限公司（下稱捷禾公司）
    之董事長為該公司負責人。緣於民國92年間，冠德建設股份
    有限公司（下稱冠德公司）與喜恩威系統工程股份有限公司
    （下稱喜恩威公司）共同投資位於臺北縣中和市（現改制為
    新北市中和區，下同）外圓山段162地號之環球影城購物中
    心新建工程計畫（下稱本件環球購物中心工程），而喜恩威
    公司方面則委託翁慶鈞建築師事務所辦理環球購物中心之規
    劃設計顧問事宜，並於92年4月25日簽訂規劃顧問合約書。
    嗣因本件環球購物中心工程中有關機電工程之廠商尚未確定
    ，黃光禧為取得本件環球購物中心工程之機電工程合約，俾
    使捷禾公司獲利，遂經由翁慶鈞之引薦介紹認識喜恩威公司
    中華區執行總裁陳慶庭，於92年11月4日，由陳慶庭代表喜
    恩威公司委託捷禾公司於喜恩威公司順利取得承攬本件環球
    購物中心工程之契約時，由捷禾公司承作其中機電工程施工
    事宜，並與捷禾公司簽訂工程合約書（此為工程承攬之預約
    ），約定總價為新臺幣（下同）6億5千萬元。為此黃光禧同
    意給付工程總價百分之三即1千9百50萬元予陳慶庭作為佣金
    ，然黃光禧表示捷禾公司即將上櫃，無法直接以捷禾公司名
    義給付佣金予陳慶庭，翁慶鈞與黃光禧竟基於填製不實會計
    憑證之犯意聯絡，明知翁慶鈞建築師事務所實際上未收受捷
    禾公司所支付之規劃設計顧問費用361萬1千1百61元，竟通
    謀虛偽以捷禾公司委託翁慶鈞建築師事務所辦理環球購物中
    心規劃設計顧問事宜之方式而掩飾上述佣金支付，於92年11
    月5日簽訂所謂規劃顧問協議書，同約定顧問費用為工程總
    價6億5千萬元之百分之三，俾使捷禾公司得利用顧問費用之
    名目將上述佣金1千9百50萬元支付予陳慶庭，其等簽具上開
    規劃顧問協議書後，黃光禧即持該協議書交予不知情之捷禾
    公司員工劉侃豪填具不實之供料計價單，經由黃光禧核定後
    ，開立支票號碼為HC0000000號、發票日為92年11月7日、發
    票人為捷禾公司、金額為325萬元之臺灣省合作金庫東臺北
    支庫支票1張，由黃光禧交予陳慶庭作為先期佣金，翁慶鈞
    則於同日提出收受捷禾公司交付之361萬1千1百61元（含稅
    ）之填製不實之收據1張作為會計憑證予捷禾公司供核銷使
    用。後因喜恩威撤出上開投資案，捷禾公司亦未能承包本件
    環球購物中心工程之機電工程部分，而陳慶庭復未返還上開
    佣金，始查出上情。
二、林頂宇為址設臺北縣中和市○○路955號5樓之頂神科技有限
    公司（下稱頂神公司）之負責人，亦為商業會計法之商業負
    責人；黃光禧為捷禾公司之董事長，同為商業會計法之商業
    負責人。林頂宇明知黃光禧為圖以虛偽循環交易方式增加捷
    禾公司之帳面營業額，竟與黃光禧共同基於虛偽填製不實會
    計憑證之犯意聯絡，於94年11月5日，依黃光禧之指示，基
    於通謀虛偽意思表示，由頂神公司將5萬個「256 MB DDR 記
    憶體」（下稱本件記憶體）出售予捷禾公司，由捷禾公司將
    之出售予阡淯企業有限公司（負責人為游士平，下稱阡淯公
    司），阡淯公司再將之回售予頂神公司之方式為虛偽循環交
    易，黃光禧並同意給付貨款百分之一之佣金予林頂宇作為報
    酬。而為符合各公司內部稽核所需之文件，林頂宇乃指示不
    知情之頂神公司職員劉小娟，捷禾公司由黃光禧指示不知情
    之稽核處長李福華及查核行政人員許淑玲，由許淑玲於94年
    11月3日填製不實採購申請單向頂神公司購入本件記憶體，
    經由李福華及黃光禧核准，再填製不實訂購單，向頂神公司
    購入本件記憶體，頂神公司並於94年11月13日，由不知上情
    之會計劉小娟填製不實之銷貨單及銷項會計憑證即發票交予
    捷禾公司，阡淯公司方面，則於94年11月3日向捷禾公司訂
    購本件記憶體，並將本件記憶體分為2批，於94年12月14日
    、16日，各將數量2萬8千個及2萬2千個記憶體回售予頂神公
    司，而為虛偽之循環交易。至循環交易之資金部分，則由捷
    禾公司開立LOCAL L/C、金額為644萬1千6百70元之信用狀予
    頂神公司，頂神公司給付貨款予阡淯公司，再由林頂宇向不
    知上情之阡淯公司負責人游士平表示本件記憶體有瑕疵為由
    ，須以退貨方式，要求阡淯公司將頂神公司給付之貨款退還
    ，而上開捷禾公司給付頂神公司之款項，則由林頂宇扣除黃
    光禧同意依貨款百分之一計算給付之製作不實發票之報酬後
    ，依照捷禾公司稽核處處長李福華所提供之名單匯至附表所
    示帳戶內。
三、案經法務部調查局北區地區機動工作組報請臺灣臺北地方法
    院檢察署偵查起訴。
    理  由
甲、上訴審理範圍及證據能力部分
一、本件檢察官雖僅就原判決關於被告翁慶鈞被訴幫助犯修正前
    證券交易法第171條第1項第2款之非常規交易罪及背信罪嫌
    ；被告林頂宇被訴涉幫助犯修正前證券交易法第171條第1項
    第2款之非常規交易罪及同條項第3款之侵占罪嫌，認不能證
    明其等犯罪而不另為無罪諭知部分提起上訴；就原判決諭知
    被告翁慶鈞、林頂宇犯共同商業負責人以明知為不實之事項
    ，而填製會計憑證罪刑部分，未提起上訴，被告翁慶鈞、林
    頂宇亦未上訴。惟對於判決之一部上訴者，其有關係之部分
    ，視為亦已上訴，刑事訴訟法第348條第2項定有明文，而原
    判決係依據公訴意旨，認關於被告翁慶鈞、林頂宇不另為無
    罪諭知部分，與宣告被告翁慶鈞、林頂宇罪刑部分，有修正
    前刑法第55條之牽連犯之裁判上一罪關係，依一部上訴，效
    力及於他部之上訴不可分原則，原判決宣告被告翁慶鈞、林
    頂宇罪刑部分，亦視為提起上訴，本院應併予審理，合先敘
    明。
二、按被告以外之人於審判外之言詞或書面陳述，除法律有規定
    者外，不得作為證據，刑事訴訟法第159條第1項定有明文。
    又被告以外之人於審判外之陳述，雖不符同法第159條之1至
    第159條之4之規定，而經當事人於審判程序同意作為證據，
    法院審酌該言詞陳述或書面陳述作成時之情況，認為適當者
    ，亦得為證據；當事人、代理人或辯護人於法院調查證據時
    ，知有同法第1項不得為證據之情形，而未於言詞辯論終結
    前聲明異議者，視為有前項之同意，為同法第159條之5所明
    定。
三、對於本件判決所引之被告以外之人於審判外陳述之證據能力
    ，檢察官及被告翁慶鈞、林頂宇及其等選任辯護人均同意作
    為證據使用，且迄於本院言詞辯論終結時，均未聲明異議（
    見本院100年10月19日審判筆錄第3至46頁），經本院審認結
    果，上開證據均無違法取得或證明力明顯偏低之瑕疵，以之
    作為證據應屬適當，依刑事訴訟法第159條之5之規定，均認
    有證據能力，得作為認定被告翁慶鈞、林頂宇犯罪事實有無
    之依據。
乙、有罪部分
壹、認定犯罪事實所憑證據及得心證之理由
一、被告翁慶鈞部分：
（一）訊據被告翁慶鈞坦承其為翁慶鈞建築師事務所之商業負責
      人，因受黃光禧之託，明知翁慶鈞建築師事務所並未受捷
      禾公司委託辦理環球購物中心規劃設計顧問事宜，竟於92
      年11月5日與捷禾公司簽訂所謂環球購物中心規劃顧問協
      議書，於黃光禧將事實欄所示325萬元支票交付陳慶庭後
      ，出具如事實欄所示之翁慶鈞建築師事務所開立之規劃顧
      問費用之收據1張作為會計憑證交捷禾公司銷帳等情，其
      雖於原審否認有何填製不實會計憑證之犯行，並辯稱：伊
      與喜恩威公司有規劃部分合約，也損失6百多萬元云云；
      被告翁慶鈞之辯護人則於原審以：被告翁慶鈞雖然有收受
      資金，但開立等額之收據，並且在該年度申報所得，就資
      金流程之意義及目的而言，完全符合實際，至於資金背後
      之意義，並非商業會計法之規範範疇，就此而論，被告翁
      慶鈞並無製作不實憑證之犯行等語置辯，嗣被告翁慶鈞於
      本院審理時就事實欄所示之製作不實會計憑證之犯行，復
      為認罪之陳述。
（二）經查：
    1.被告翁慶鈞為翁慶鈞建築師事務所之負責人，黃光禧為捷
      禾公司之負責人。於92年間，冠德公司與喜恩威公司共同
      投資環球購物中心工程，而喜恩威公司則委託被告翁慶鈞
      之建築師事務所辦理環球購物中心規劃設計顧問事宜，並
      於92年4月25日簽訂規劃顧問合約書。嗣後因本件環球購
      物中心工程中有關機電工程之廠商尚未確定，黃光禧為使
      捷禾公司取得本件環球購物中心工程之機電工程部分，經
      由被告翁慶鈞之引薦介紹認識喜恩威公司中華區執行總裁
      陳慶庭。於92年11月4日，由陳慶庭代表喜恩威公司與捷
      禾公司達成將來喜恩威若取得本件環球購物中心工程承包
      之契約，將委託捷禾公司承包其中機電工程之協議，並與
      捷禾公司簽訂工程合約書，約定總價為6億5千萬元。黃光
      禧並同意屆時給付工程總價百分之三即1千9百50萬元予陳
      慶庭作為佣金，然黃光禧表示捷禾公司即將上櫃，無法直
      接以該公司名義給付佣金予陳慶庭，被告翁慶鈞明知其建
      築師事務所實際上未接受捷禾公司委託辦理環球購物中心
      之規劃設計顧問事宜，竟與黃光禧通謀虛偽意思表示而同
      意與捷禾公司於92年11月5日簽訂本件環球購物中心工程
      規劃顧問協議書，其等約定規劃顧問費用同為工程總價6
      億5千萬元之百分之三，俾以規劃顧問費用支付之名目掩
      飾上開佣金之支付，嗣後捷禾公司員工劉侃豪於92年11月
      6日填具供料計價單，經由黃光禧核定後，開立支票號碼
      為HC0000000號、發票日為92年11月7日、發票人為捷禾公
      司、金額為325萬元之臺灣省合作金庫東臺北支庫支票1張
      ，由黃光禧交予陳慶庭。被告翁慶鈞則於92年11月7日提
      出收受捷禾公司交付之361萬1千1百61元（含稅）之收據1
      張交予捷禾公司，供捷禾公司銷帳等情，業據證人即捷禾
      公司員工劉侃豪於調查站調查員詢問時供證明確（見臺灣
      臺北地方法院檢察署97年度偵字第217號偵查卷二第210至
      212頁），復有捷禾公司之轉帳傳票、供料計價單、支票
      號碼HC0000000號之臺灣省合作金庫東臺北支庫支票、收
      據、支票收執簽收單、投資協議書、工程合約書、規劃顧
      問協議書、規劃顧問合約書等件附卷可按（見同上第217
      號偵查卷一第44至58、62至65、123至12 5頁、偵查卷二
      第200至201頁），且為被告翁慶鈞所不爭執，是上開事實
      ，堪以認定。
    2.被告翁慶鈞雖於原審以前情置辯，然被告翁慶鈞於調查站
      接受調查員詢問及檢察官偵訊時均供稱：92年間，喜恩威
      公司之陳慶庭與伊簽訂規劃顧問合約，委託伊規劃環球影
      城購物中心。而喜恩威公司在環球購物中心工程中並沒有
      機電廠商，伊乃代為引薦捷禾公司，捷禾公司旋與喜恩威
      公司簽訂前述工程合約（按此應屬預約之性質），讓捷禾
      公司負責其中機電工程施工，當時捷禾公司董事長黃光禧
      答應給付佣金1千9百50萬元予喜恩威公司總經理陳慶庭，
      但黃光禧表示捷禾公司要上櫃，無法給付該款項，因此請
      伊幫忙，黃光禧並承諾給付伊百分之一即6百50萬元作為
      酬庸，伊才以翁慶鈞建築師事務所名義與捷禾公司簽訂規
      劃顧問協議書，捷禾公司就以支付規劃顧問費名義支付（
      佣金）給陳慶庭。92年11月5日伊與黃光禧簽約時，當時
      陳慶庭在場，簽約當場黃光禧就支付325萬元與陳慶庭，
      伊有開立收據給黃光禧，之後因為環球購物中心工程並非
      委由喜恩威公司承作，所以黃光禧有無再支付後續佣金予
      陳慶庭，伊就不清楚，伊也沒有拿到酬庸等語（見同上偵
      查卷一第35至40頁、偵查卷二第189至193頁）。據此，被
      告翁慶鈞既已供稱其係因受黃光禧之請託，而與黃光禧通
      謀虛偽意思表示而由被告翁慶鈞以翁慶鈞建築師事務所之
      名義與捷禾公司簽訂環球購物中心規劃顧問協議書，俾利
      黃光禧以給付所謂翁慶鈞建築師事務所規劃顧問費之名目
      ，將佣金交付予陳慶庭，顯見被告翁慶鈞明知其與捷禾公
      司所簽訂之上述規劃顧問協議書並非真實，亦即其並無提
      供勞務銷售予捷禾公司之事實，被告翁慶鈞之目的僅為掩
      蓋黃光禧給付佣金予陳慶庭之實；況被告翁慶鈞於黃光禧
      給付325萬佣金予陳慶庭後，亦開立同額加計稅金總計為
      361萬1千1百11元之收據予捷禾公司作為核銷所用之會計
      憑證，此有該收據1紙在卷可按（見同上偵查卷一第48頁
      ），則被告翁慶鈞之行為顯已構成明知為不實之事項，而
      填製不實會計憑證之情至明。
    3.綜上，被告翁慶鈞及其辯護人於原審所辯各節，委無可採
      ，被告翁慶鈞於本院之認罪陳述，核與事實相符，本件事
      證明確，被告翁慶鈞前揭犯行，洵堪認定，應予依法論科
      。
二、被告林頂宇部分：
（一）訊據被告林頂宇固坦承伊為頂神公司之負責人，且有配合
      黃光禧增加捷禾公司營業額所需，經由捷禾公司出售記憶
      體予阡淯公司等情，惟於本院準備程序就上述犯罪事實為
      認罪陳述後（見本院卷第37頁），又於審判期日改口否認
      有何填製不實會計憑證之犯行，辯稱：頂神公司並未向阡
      淯公司回購本件記憶體，本件並非循環交易，頂神公司方
      面並未填製不實會計憑證。而頂神公司與捷禾公司取消上
      述記憶體之交易，伊基於商場慣例及伊與黃光禧為舊識暨
      信賴黃光禧為上櫃公司老闆之信用，故依黃光禧之指示先
      行返還貨款，但黃光禧事後逃匿，未做任何交代，捷禾公
      司方面亦未返還本件記憶體，頂神公司同為被害人云云。
（二）經查：
    1.被告林頂宇為頂神公司之負責人，游士平為阡淯公司負責
      人；捷禾公司於94年11月3日，由證人即捷禾公司行政人
      員許淑玲填具採購申請單，經由捷禾公司之稽核處處長李
      福華及負責人黃光禧核准，向頂神公司購入本件記憶體，
      價金為644萬1千7百50元（含稅）；再由捷禾公司於同年
      11月3日，出售本件記憶體予阡淯公司，價金為676萬3千8
      百38元。又頂神公司所有之彰化銀行中和分行帳戶為0000
      00000000號，於94年11月14日轉存入644萬1千6百70元，
      而該筆款項係由頂神公司在原華僑銀行中和分行之帳戶所
      匯入；合作金庫銀行東台北分行帳號0000000000000號，
      戶名為黃光禧，於94年11月17日以被告林頂宇、被告林頂
      宇之配偶王沁梅、被告林頂宇之父親林文慶之名義各匯入
      98萬2千5百42元、81萬8千7百85元、98萬7千4百21元；安
      泰商業銀行世貿分行帳號00000000000000號，戶名為賴佳
      郁，於94年11月17日以被告林頂宇之名義匯入48萬2千元
      ；華南商業銀行東湖分行帳號000000000000號，戶名為詹
      鋇塤，於94年11月17日、18日以王沁梅及被告林頂宇之名
      義各匯入44萬7千7百48元、68萬6千6百43元；上海商業儲
      蓄銀行西湖分行帳號00000000000000號，戶名為吳鴻文，
      於94年11月17日以被告林頂宇之名義匯入98萬8千4百21元
      ；上海商業儲蓄銀行西湖分行帳號00000000000000號，戶
      名為黃麗文，於94年11月17日以王沁梅之名義匯入98萬2
      千5百42元等情（匯款人、匯款金額、銀行帳戶名詳如附
      表編號1至5所示），業據證人即捷禾公司稽核處處長李福
      華、證人即該公司查核行政人員許淑玲、證人即頂神公司
      會計劉小娟於調查站、檢察官偵查及原審審理時、證人詹
      鋇塤、黃麗文、吳鴻文及賴佳郁於調查站中證述詳實（見
      同上第217號偵查卷一第12至17、66至67、69至71、77至8
      4、93至97頁、偵查卷二第178至186頁、原審卷一第124至
      134頁；原審卷二第240至249頁；原審卷四第35至40頁）
      ，且有捷禾公司採購申請單、訂購單、阡淯公司PROFORMA
       INVOICE、頂神公司銷貨單、頂神公司開立之發票、捷禾
      公司開立之發票、合作金庫銀行存摺存款綜合存款客戶全
      部資料查詢單及各類存款分戶交易明細表、安泰商業銀行
      世貿分行96年9月11日（九六）安世務字第70號函暨所附
      開戶資料及存款當期交易明細表、華南商業銀行東湖分行
      96年9月7日（九六）華東湖字第163號函暨所附帳戶資料
      及存款往來明細表、上海商業儲蓄銀行西湖分行96年9月2
      6日上西湖字第09600075號函暨所附開戶資料及往來明細
      、阡淯公司基本資料查詢、頂神公司登記卷宗、彰化商業
      銀行中和分行99年8月13日彰中和字第09901796號函暨所
      附匯入匯款明細簿及花旗（臺灣）銀行99年10月7日（九
      九）台消企字第1681號函等件附卷可按（見同上偵查卷一
      第98至102頁、偵查卷二第149至177、227頁、原審卷三第
      182至183頁），且為被告林頂宇所不否認，是以上開事實
      ，堪以認定。
    2.被告林頂宇固以前情置辯，然證人即阡淯公司負責人游士
      平於原審證稱：「伊曾經是阡淯公司負責人，阡淯公司在
      95年上半年結束，整個解散完結，完成登記是在9月份，
      公司主要營業項目電子零件業務。伊認識被告林頂宇，頂
      神公司一般會向阡淯公司購買記憶體和週邊設備，是上面
      沒有打印任何廠牌的商品。阡淯公司與捷禾公司只有一筆
      交易，伊之前沒有見過黃光禧，當時因為跟頂神公司買賣
      算蠻頻繁的，我們兩家公司的性質相似，平時會相互調貨
      。當時是頂神公司有需求，因此頂神公司劉小姐通知我們
      ，捷禾公司有批貨（指本件記憶體）可以去購買，然後我
      們就是直接找捷禾公司那邊的聯絡人，這批貨是要賣給頂
      神公司的，但是實際交易情形，因為時間太久了，細節伊
      記不起來，貨如何交付伊也忘了，因為出貨過程是由貨運
      公司負責，當時我們有很多都是這樣處理，現在伊對當時
      的狀況不太記得，伊只記得這個交易最後有問題，就是有
      關於退款退貨的問題。我們公司當時沒有什麼資金，交易
      方式都是收到客戶的錢才交給供貨者錢，所以我們當時是
      看頂神公司如何支付我們貨款，我們就怎麼支付捷禾公司
      。之後頂神公司通知這個貨款先不要付，有問題，伊沒有
      問頂神公司是什麼問題，伊心裡想說等問題處理好再說，
      後來事後講，是捷禾公司有問題，頂神公司說這筆交易就
      取消了。至於頂神公司何人通知以及告知交易取消，伊忘
      記是何人了。當時頂神公司是用L/C信用狀支付，我們收
      到貨款以後，就要付款給捷禾公司，因為通知有問題，我
      們就把這批貨辦理退貨，所以我們就把錢以現金匯回去給
      頂神公司……還完後，我們要求頂神公司趕快把這個銷貨
      退回的流程趕快做完，期間會計熊正英打電話也催好幾次
      ，要把這個流程做完，可是一直拖，一直到後面我們公司
      都已經結束了，就沒有做了。捷禾公司也沒有跟我們公司
      聯絡」等語（見原審卷三第154至第162頁）。證人即阡淯
      公司會計人員熊正英於原審證稱：「我們阡淯公司的營業
      模式是接到傳真或是電話，最後我們會問老闆，問是否要
      接，一般到最後，我們要看是不是有利潤，就是一般我們
      會作這樣的動作。偵查卷第148頁之阡淯公司單據是我製
      作的，是在94年11月3日製作，而游士平在法院提出的發
      票單據，與剛剛偵查卷卷附單據交易看起來應該是有關，
      就數量看起來是一樣的。至於日期差距為何如此，我是不
      記得了，可是依以往經驗，就是有事要先備單，例如如果
      現在有買家需要這樣的東西，我要去找賣方，賣方需要時
      間去準備，買方願意等，賣方怕東西準備好了又不要，所
      以就會要求我們先下單，然後他再去準備足夠數量的貨，
      才就會有類似上開訂單的日期比發票日期前1個月以上的
      情形發生。另外開立2張發票的情形，有可能就是對方錢
      不夠，你付款多少，我才給多少貨，另外可能是買方指定
      要分2次出貨，我們通常會配合。但是針對本件（記憶體
      ）情形，我不記得了。我記得跟捷禾公司訂貨的這筆交易
      ，貨是有問題，就是要退貨，然後中間好像有什麼問題，
      後來伊就記得不是很清楚了，但確定是貨有問題，好像是
      送貨的人說的，公司老闆游士平也有說，但時間太久，我
      不是記得很清楚，後來我們公司怎麼處理，細節，我不太
      記得了。阡淯公司和捷禾公司印象中只有這筆交易，這筆
      阡淯公司向捷禾公司訂貨的交易，是誰接洽或電話或傳真
      ，我不是記得很清楚，貨有沒有送到阡淯公司，我也不記
      得。然而這筆交易我們貿易是在中間的角色，頂神公司是
      買方，剛剛給我看的單據，有出貨單、發票、匯款單，就
      是賣給頂神公司的單據，有給我們押匯，因為貨有問題，
      錢又匯回去了，因為看訂單數量是5萬，而發票1個是2萬8
      千，1個是2萬2千，加起來是5萬，所以我判定是一樣」等
      語（見原審卷三第163至169頁），互核游士平與熊正英對
      於上開阡淯公司向捷禾公司購入本件記憶體，嗣後再由阡
      淯公司出售予頂神公司，旋因貨物問題而以銷貨退回，及
      頂神公司付款後因銷貨退回而將貨款再匯回頂神公司等交
      易重要情節均證述一致，是游士平及熊正英確係親自見聞
      上開交易之目的及過程，始能對於上開阡淯公司與頂神公
      司交易情節為證述，游士平及熊正英所言，應非虛妄。
    3.又游士平就阡淯公司出售本件記憶體予頂神公司之交易部
      分，亦提出發票、出貨單、存款單、匯出匯款回條等件為
      證（見原審卷三第141至145頁）。從上開出貨單觀之，阡
      淯公司出貨予頂神公司之貨品為「256MB DDR」、數量總
      計為5萬個，此與阡淯公司向捷禾公司同年11月3日所購入
      之貨品名稱及數量均相符。且觀諸該出貨單上簽收欄手寫
      「劉」之簽名，亦與卷附頂神公司銷貨單會計欄手寫「劉
      」之簽名相符，顯見該單據確實經由頂神公司會計劉小娟
      簽收，縱使金額有所出入，就阡淯公司而言，此應為其利
      潤所在；又依上開匯款存款單據，阡淯公司確有將所收到
      之款項扣除相關支出及稅金後，於同年12月27日、28日再
      退回頂神公司，此亦有華南商業銀行全行通收存款憑條、
      國泰世華商業銀行匯出匯款回條、台北國際商業銀匯款回
      條在卷可按（見原審卷三第142至143頁），益徵阡淯公司
      確實有將於94年11月3日從捷禾公司購入之本件記憶體出
      售予頂神公司無訛。又游士平所出具之發票雖未蓋有發票
      章，然此部分亦據阡淯公司之會計人員熊正英證稱：「我
      們公司在開發票的時候，自存聯依照伊的習慣是不會蓋發
      票章，就是預防發票弄丟的話，我再去影印兩張，再蓋章
      在影印發票就可以了」等語明確（見原審三第165頁），
      核與游士平證稱該聯為自存聯所以未蓋發票張等語相符，
      是尚不能因此認游士平所提出之發票為虛假。另游士平及
      熊正英對於上開交易係先由何人與頂神公司接洽或有不同
      之證詞，然此恐係因距該次交易時日已久，記憶已有模糊
      所致，尚不能因此質疑游士平及熊正英證詞之憑信性。
    4.再查熊正英於調查站之證詞經原審勘驗後，熊正英確實證
      稱阡淯公司與捷禾公司間之僅有一筆交易，且該筆交易係
      向捷禾公司購入記憶體後轉賣予頂神公司、阡淯公司未付
      款予捷禾公司、貨款有退還頂神公司、貨品有瑕疵、退貨
      有無辦理完成不清楚、印象中貨交給頂神公司由頂神公司
      自行與捷禾公司接洽，先收錢再進貨等語（見原審卷四第
      66至88頁），核與熊正英於原審證述於94年間向捷禾公司
      購入記憶體，再轉售予頂神公司，嗣後因貨品有問題，頂
      神公司給付之貨款退還頂神公司等情節並無二致，益徵游
      士平與熊正英對於阡淯公司向捷禾公司購入記憶體後再轉
      售予頂神公司間之交易過程，應為真實而非杜撰虛構之詞
      。
    5.另稽之證人即捷禾公司之稽核處處長李福華於調查站接受
      調查時證稱：採購申請單紙條上的字跡是黃光禧的字跡，
      伊記得在94年11月間，黃光禧叫伊到他的辦公室，交給伊
      包括他自己、他的姐妹黃麗文及捷禾公司員工吳鴻文等人
      銀行帳戶的6張MEMO小紙條，並向伊表示因為頂神公司老
      闆林先生有錢要匯給他，所以要伊幫忙將這些銀行帳戶資
      料傳給頂神公司劉小姐，黃光禧說如頂神公司匯款完成後
      要告訴他，他要請家人到銀行查詢錢有沒有匯進來。因為
      這些小紙條不好傳真，所以伊就將這6張紙條貼在1張A4紙
      上，傳真給頂神公司劉小姐，伊向劉小姐表示最好錢匯入
      帳戶後，能製作1張明細傳過來，讓黃光禧比較好比對，
      伊記得當天劉小姐就將匯款明細傳過來，伊再交給黃光禧
      等語（見同上偵查卷一第95之1頁），核與證人即頂神公
      司會計劉小娟於原審證稱：因為林頂宇有交代交易取消，
      款項要匯回去捷禾公司指定的帳號，然後伊就按照交辦事
      項處理，接下來，就是捷禾公司的李福華提供帳號，就按
      照帳號匯回去，細節伊不太清楚，就是主管林頂宇先生有
      交代金額，伊就這樣處理，伊不太記得匯回數字，但就是
      按照他提供的帳號匯回去。伊在給李福華單子上，記得有
      寫1%佣金，應該就是短少的金額，也就是銷貨金額的百分
      之一，所以依據L/C金額是644萬1千6百70元，百分之一應
      該是6萬4千4百18元。偵查卷第91頁之匯款金額紙條是伊
      寫的，這張紙製作的日期，應該是94年11月17日，伊是一
      筆一筆匯進去紙條內所載之金額的。後來伊把錢匯回去給
      捷禾公司，伊不記得有再聯絡捷禾公司或是頂神公司的什
      麼人等語（見原審卷二第241至249頁）。揆諸李福華及劉
      小娟對於依據卷附李福華傳真之匯款帳戶、由劉小娟匯款
      至各該帳戶內等情證述內容均相符，顯見94年11月17日、
      18日當時，李福華係依捷禾公司負責人黃光禧之指示，傳
      真黃光禧、吳鴻文、詹鋇塤、賴佳郁、黃麗文之帳戶至頂
      神公司交予劉小娟，再由劉小娟依據被告林頂宇之指示，
      扣除捷禾公司向頂神公司購買本件記憶體總價金1%之被告
      林頂宇可得佣金即6萬4千4百18元後，匯入不同金額之款
      項至附表所示各帳戶等情無誤。是本件記憶體交易之價金
      ，確實係已再度依黃光禧之指示回流至黃光禧所指定之如
      附表所示帳戶。
    6.綜上各情，本件阡淯公司向捷禾公司購入而轉售予頂神公
      司之本件記憶體，即為頂神公司先前出售予捷禾公司之記
      憶體，而頂神公司事後以所謂貨品有瑕疵之退貨名目，使
      阡淯公司將相關貨款返還予頂神公司，而頂神公司方面收
      入上開貨款後，係將之轉匯入捷禾公司方面所指定之帳戶
      ，使資金回流，由本件記憶體交易之金流及物流之循環流
      向觀察，此交易安排顯屬違反商業交易常規之循環交易，
      核其目的僅為虛增捷禾公司於帳面上之銷售營業額甚明，
      而就此非常規之虛偽循環交易，黃光禧方面亦按貨款百分
      之一之金額給付佣金予被告林頂宇作為開立不實發票之報
      酬，被告林頂宇身為頂神公司之負責人，其對前述本件記
      憶體交易為虛偽之循環交易，當無不知之理，而其為符合
      各公司內部控管所需之文件，竟指示不知情之頂神公司職
      員劉小娟，填製不實之銷項會計憑證即發票交予捷禾公司
      使用，當有填製不實會計憑證之故意及作為。至捷禾公司
      方面事後縱因黃光禧逃匿未作交代，而未將本件記憶體返
      還予頂神公司，亦屬頂神公司事後應如何向捷禾公司請求
      返還給付之問題，無從以之為被告林頂宇有利之認定。
（三）綜上，本件被告林頂宇與辯護人所辯各節，委不足採，本
      件事證明確，被告林頂宇上揭犯行，洵堪認定，應予依法
      論科。
貳、論罪之理由
一、新舊法之比較適用
（一）被告翁慶鈞及林頂宇行為後，商業會計法部分條文已於95
      年5月24日修正公布，並自公布日施行，修正前商業會計
      法第71條第1款規定：「商業負責人、主辦及經辦會計人
      員或依法受託代他人處理會計事務之人員有左列情事之一
      者，處5年以下有期徒刑、拘役或科或併科新臺幣15萬元
      以下罰金：一、以明知為不實之事項，而填製會計憑證或
      記入帳冊者。」修正後商業會計法第71條第1款規定：「
      商業負責人、主辦及經辦會計人員或依法受託代他人處理
      會計事務之人員有下列情事之一者，處5年以下有期徒刑
      、拘役或科或併科新臺幣60萬元以下罰金：一、以明知為
      不實之事項，而填製會計憑證或記入帳冊。」從而被告翁
      慶鈞及林頂宇犯罪後，法律已有變更，比較新舊法之結果
      ，以適用舊法，較有利於被告翁慶鈞及林頂宇。
（二）刑法部分條文業於94年1月7日修正，於94年2月2日公布，
      並於95年7月1日施行。按行為後法律有變更者，適用行為
      時之法律。但行為後之法律有利於行為人者，適用最有利
      於行為人之法律，刑法第2條第1項定有明文（刑法第二條
      係規範行為後法律變更所生新舊法律比較適用之準據法，
      是刑法第2條本身雖經修正，但該條文既屬適用法律之準
      據法，本身尚無比較新舊法之問題，應逕適用裁判時之刑
      法第2條規定以決定適用之刑罰法律）。又比較時應就罪
      刑有關之共犯、未遂犯、想像競合犯、牽連犯、連續犯、
      結合犯，以及累犯加重、自首減輕暨其他法定加減（如身
      分加減）與加減例等一切規定，綜其全部罪刑之結果而為
      比較（最高法院95年第8次刑事庭會議決議參照），爰就
      本件關於新舊刑法之比較適用說明如下：
  1.刑法第28條規定：「二人以上共同實施犯罪之行為者，皆為
    正犯」，被告翁慶鈞及林頂宇行為後，刑法第28條修正後改
    為「二人以上共同實行犯罪之行為者，皆為正犯」。是刑法
    第28條共同正犯之範圍，已修正限縮於共同實行犯罪行為者
    始成立共同正犯，排除陰謀犯、預備犯共同正犯；新舊法就
    共同正犯之範圍，既因此而有變動，自屬行為後法律有變更
    ，而非僅屬文字修正，應有新舊法比較適用之問題。查本件
    被告翁慶鈞及林頂宇已為分別共同犯罪之實行，比較新舊法
    規定之結果，對於被告翁慶鈞及林頂宇無較有利或不利之情
    形。
  2.被告翁慶鈞及林頂宇行為後，刑法第33條第5款業已修正規
    定「罰金：新臺幣1千元以上，以百元計算之。」與修正前
    舊刑法第33條第5款規定「罰金：1元（折算為新臺幣三元）
    以上。」不同。比較新舊法結果，以舊法較有利於被告2 人
    。
（三）綜上所述，本件經綜合比較之結果，適用被告翁慶鈞及林
      頂宇行為時之修正前刑法及商業會計法之處罰規定較有利
      於被告2人，故就其等所為，應依修正後刑法第2條第1項
      前段規定，一體適用被告2人行為時即修正前刑法及商業
      會計法之規定處斷。
二、按發票乃證明事項之經過而為造具記帳憑證所根據之原始憑
    證，商業負責人如明知為不實之事項，而開立不實之統一發
    票等，係犯商業會計法第71條第1款之以明知為不實之事項
    而填製會計憑證罪，該罪為刑法第215條業務上登載不實文
    書罪之特別規定，依特別法優於普通法之原則，自應優先適
    用，無論以刑法第215條業務上登載不實文書罪之餘地（最
    高法院92年度臺上字第6792號、94年度臺非字第98號判決意
    旨參照）。本件被告翁慶鈞以翁慶鈞建築師事務所之商業登
    記負責人身分開立不實收據予捷禾公司作為會計憑證銷帳，
    該收據之作用與性質同於發票。而被告林頂宇為頂神公司之
    負責人，亦為商業會計法所稱之商業負責人，故核被告翁慶
    鈞、林頂宇所為，均係犯其等行為時之修正前商業會計法第
    71條第1款以明知為不實之事項而填製會計憑證罪；而該製
    作不實會計憑證之行為，原含有業務上登載不實之本質，與
    刑法第215條之罪屬於法規競合關係，應優先適用商業會計
    法第71條第1款論處，無另論以業務登載不實罪之餘地，至
    被告林頂宇指示不知情之公司職員製作不實發票部分，為間
    接正犯。又黃光禧就本件翁慶鈞建築師事務所之收據及頂神
    公司之發票開立，無商業負責人之身分關係，但被告翁慶鈞
    與黃光禧間，被告林頂宇與黃光禧間，就上開犯行，分別有
    犯意聯絡及行為分擔，黃光禧依其行為時刑法第31條第1項
    規定，亦得成立共犯，故被告翁慶鈞、林頂宇應分別就其等
    所為，以共同正犯論處。
丙、不另為無罪諭知及駁回檢察官上訴之理由
壹、被告翁慶鈞部分：
一、公訴意旨另以：被告翁慶鈞因捷禾公司計畫上櫃，無法直接
    由捷禾公司支付佣金予喜恩威公司陳慶庭，黃光禧為捷禾公
    司負責人，乃向被告翁慶鈞求助，被告翁慶鈞竟出於幫助不
    合於常規交易之犯意，於92年11月5日，與黃光禧虛偽簽立
    規劃顧問協定書，雙方約定之總價即為環球購物中心機電工
    程合約總價之百分之三，黃光禧並與被告翁慶鈞協定事成之
    後，翁慶均可得該協定總價百分之一之報酬，而該協定簽立
    後，黃光禧即持該協定交予捷禾公司不知情之會計人員，以
    支付被告翁慶鈞規劃費之名義，開立支票號碼為HC0000000
    號、發票日為92年11月7日、付款人為台灣省合作金庫東台
    北支庫、發票人為捷禾公司、金額為3 25萬元之支票1張，
    並由黃光禧交予陳慶庭，用以支付以上開假協定書約定之第
    一期佣金，而為違背其職務之行為。然喜恩威公司事後撤出
    上開投資案，捷禾公司未能實際承攬上開購物中心新建工程
    之機電工程，陳慶庭亦未將黃光禧支付之佣金返還，致捷禾
    公司遭受重大損害。因認被告翁慶鈞所為，涉幫助犯修正前
    證券交易法第171條第1項第2款之非常規交易罪嫌，另原審
    公訴檢察官於原審99年11月23日審判期日另以言詞主張被告
    翁慶鈞所為，同時犯有刑法第342條之背信罪嫌（見原審卷
    四第12 1頁背面）。
二、按認定被告有罪之事實，應憑證據，如未能發現相當之證據
    ，或證據不足以證明，自不能以推測或擬制之方法，以為裁
    判之基礎；且認定犯罪事實所憑之證據，其為訴訟上之證明
    ，須達於通常一般人均不致有所懷疑，而得確信其為真實之
    程度者，始得據為有罪之認定，倘其證明尚未達到此一程度
    而有合理之懷疑存在時，尚難為有罪之認定基礎；苟積極證
    據不足以為不利於被告事實之認定，即應為有利於被告之認
    定，更不必有何有利之證據，有最高法院30年度上字第816
    號、40年度臺上字第86號、76年度臺上字第4986號判例參照
    。另刑法第342條之背信罪，以為他人處理事務，意圖為自
    己或第三人不法之利益，或損害本人之利益，而為違背其任
    務之行為，致生損害於本人之財產或其他利益者，為構成要
    件。故背信罪，以有取得不法利益或損害本人利益之意圖為
    必要，若無此意圖，即屬缺乏意思要件，縱有違背任務之行
    為，並致生損害於本人之財產或其他利益，亦難律以該條之
    罪，有最高法院69年度臺上字第3752號判決意旨可參。另按
    被告翁慶鈞行為時之修正前證券交易法第171條第1項第2款
    係以「已依本法發行有價證券公司之董事、監察人、經理人
    或受僱人，以直接或間接方式，使公司為不利益之交易，且
    不合營業常規，致公司遭受重大損害」為犯罪構成要件，故
    必須是依證券交易法發行有價證券公司之董事、監察人、經
    理人、受僱人，使公司為不利益之交易，且不合營業常規，
    復因該交易致使公司受有重大損害者，始足當之。又上開「
    不利益之交易」、「不合營業常規」及「使公司受有重大損
    害」三者構成要件均需具備，始能成立上開罪名，苟缺其一
    ，則不能以上開罪責相繩。從而，縱使行為人使公司為不利
    益之交易，且不合營業常規，苟其所為並未導致公司受有重
    大損害者，仍不能該當上述修正前證券交易法第171條第1項
    第2款所定之罪責。
三、本件檢察官認被告翁慶鈞所為涉犯上揭幫助非常規交易罪嫌
    及背信罪嫌，係以被告翁慶鈞之供述、環球購物中心規劃顧
    問協定書、支票號碼為HC0000000號、發票日為92年11月7日
    發票人為捷禾公司、金額為325萬元之支票、收據、支票收
    執簽收單、轉帳傳單、工程合約書等件為憑。
四、經查：
（一）本件被告翁慶鈞與黃光禧簽訂所謂環球購物中心規劃顧問
      協定書，藉以作為給付325萬元佣金予陳慶庭之掩飾，雖
      為非營業常規之交易安排。然觀諸被告翁慶鈞於調查站及
      偵查中供稱其係引薦黃光禧與喜恩威總經理陳慶庭認識，
      因而使捷禾公司與喜恩威公司簽訂工程合約之預約書，以
      俟喜恩威公司將來實際取得承包本件環球購物中心工程之
      承包權利後，使捷禾公司得以轉包其中機電工程，依據該
      合約約定工程總價為6億5千萬元，黃光禧為此同意給付陳
      慶庭佣金1千9百50萬元等情，足見黃光禧當時係為使捷禾
      公司日後得自喜恩威公司方面取得本件環球購物中心工程
      之機電工程部分承包權利，乃同意給付陳慶庭佣金。徵諸
      喜恩威公司與冠德公司本為環球購物工程之共同投資人，
      黃光禧預期喜恩威公司日後可順利取得本件環球購物中心
      工程之承包權利，並未違反商業經營判斷之常情，而捷禾
      公司亦確實於92年11月4日與喜恩威公司簽訂本件環球購
      物中心工程之機電工程合約即有關上述轉包約定事項之書
      面協議，故黃光禧支付325萬元之第一期佣金予陳慶庭，
      應係為履行其與陳慶庭間之佣金給付協議，而黃光禧之所
      以與陳慶庭達成該佣金給付協議並為第一期佣金之給付，
      既係俟喜恩威公司將來取得本件環球購物中心工程承攬契
      約權利後，使捷禾公司屆時亦得取得其中機電工程部分轉
      包之承作權利，核其目的應係出於捷禾公司之營業利益，
      在無積極證據之情況下，無從認定黃光禧有取得個人不法
      利益或損害捷禾公司之意圖，而被告翁慶鈞亦非捷禾公司
      之從業人員，其本身與捷禾公司之間並無為捷禾公司處理
      事務之委任關係存在，而依前開說明，黃光禧上述給付佣
      金予陳慶庭之作為之目的，乃在於使捷禾公司日後得以取
      得本件環球購物中心機電工程部分轉包之承作權利，非在
      於不法損害捷禾公司或使被告翁慶鈞得以從中獲利，黃光
      禧所為與背信罪之成立要件有間，被告翁慶鈞縱有出具不
      實之受領工程規劃顧問費用給付之收據，藉以掩飾捷禾公
      司支付佣金予陳慶庭之違反商業會計法之犯行，亦不能以
      與黃光禧共犯背信罪相繩。
（二）至於捷禾公司最終未承作本件環球購物中心之機電工程，
      係因喜恩威公司並未承作環球購物中心工程，而由冠德公
      司及根基營造公司承作，此經被告翁慶鈞供述在卷（見上
      開偵卷二第191頁），核與劉侃豪證述環球購物中心業主
      喜恩威公司並未得標該中心工程之施作，因此本件環球購
      物中心機電工程並未交予捷禾公司施作情節相符（見上開
      偵卷二第210頁至第212頁），是以捷禾公司與喜恩威公司
      間所簽之環球購物中心機電工程承包之預約協議係屬真實
      ，僅因喜恩威公司事後未能承作環球購物中心工程之情事
      變更，乃致捷禾公司亦無法承攬其中之機電工程。而黃光
      禧既係因認定捷禾公司已獲得本件環球購物中心機電工程
      之承包權利，乃給付先期佣金予陳慶庭，喜恩威公司事後
      未取得環球購物中心工程之承包施作權利，致未能將其中
      機電工程轉包予捷禾公司，乃至陳慶庭未退還所受領之佣
      金，均屬民事責任層次之問題，亦不能以該結果推論被告
      翁慶鈞與黃光禧當時就本件給付佣金予陳慶庭之名目安排
      ，係出於損害捷禾公司或欲使被告翁慶鈞獲致不法利益之
      意圖而為不利益捷禾公司之背信行為。
（三）又按被告翁慶鈞行為時之修正前證券交易法第171條第1項
      第2款所稱之非常規交易罪，既係以依法發行有價證券公
      司之董事、監察人、經理人或受僱人，以直接或間接方式
      ，使公司為不利益之交易，且不合營業常規，致公司遭受
      重大損害者為其構成要件。而刑法第30條第1項所稱之幫
      助犯，必須行為人主觀上具備幫助故意，客觀上實行幫助
      行為，始足當之，若欠缺上開其一要件，如無法證明被告
      有幫助故意、幫助行為或該正犯之行為尚不該當犯罪要件
      者，因欠缺「共犯之從屬性」，自無構成幫助犯罪可言。
      此外，共同正犯之成立亦須以行為人有共同犯罪之認識或
      已共同參與犯罪構成要件行為之實行，始能該當。從而，
      本件欲論以被告翁慶鈞為犯修正前證券交易法第171條第1
      項第2款之非常規交易罪之幫助犯或共同正犯，需先證明
      黃光禧在為捷禾公司取得本件環球購物中心機電工程合約
      （92年11月4日簽定）而給予陳慶庭佣金之時，即有損害
      捷禾公司利益之犯罪認識及意欲，並基於此認識及意欲而
      故意使捷禾公司為「不利益之交易」並「違反營業常規」
      ，致使捷禾公司招致「重大損害」為必要。其次，尚必須
      證明被告翁慶鈞於黃光禧給付佣金予陳慶庭之時，已知黃
      光禧有損害捷禾公司利益之犯意，而基於幫助或共同犯罪
      之故意而助使黃光禧為不利益之交易並違反營業常規，致
      使捷禾公司受有重大損害，若無法證明上開主客觀之構成
      犯罪要件事實存在，即難以認定黃光禧構成上開犯罪，更
      無從認定被告翁慶鈞得以成立該罪之幫助犯或共同正犯。
      又交易是否不合營業常規，應視交易雙方是否具有特殊關
      係、交易條件是否未能反映市場之公平價值而不利於該公
      開發行公司、有無利益輸送等情形，依一般商業交易原則
      或慣例及行為實行時之主客觀情況認定之，不能以虧損之
      結果來認定本條之犯罪故意（最高法院97年臺上字第3937
      號判決要旨參照）。本件公訴意旨及檢察官上訴理由係以
      黃光禧為捷禾公司取得環球購物中心機電工程合約之目的
      ，而同意給付陳慶庭佣金，此為不合營業常規之交易行為
      ，喜恩威公司嗣後撤資又致使捷禾公司未能繼續履行上開
      機電工程合約，而佣金亦未能取回，故認被告翁慶鈞所為
      ，涉有幫助或共犯修正前證券交易法第171條第1項第2款
      之非常規交易罪之犯行。然黃光禧支付325萬元之第一期
      佣金予陳慶庭，係為履行其與陳慶庭間之佣金給付協議，
      而喜恩威公司與冠德公司本為環球購物工程之共同投資人
      ，黃光禧預期喜恩威公司日後可順利取得環球購物中心工
      程之承包權利，並未違商業交易之常情判斷，而捷禾公司
      亦確實於92年11月4日與喜恩威公司簽訂有關喜恩威公司
      將來若取得本件環球購物中心工程之承包權利後，捷禾公
      司可取得承攬其中機電工程施作之書面協議，而黃光禧之
      所以與陳慶庭達成佣金給付協議並為第一期佣金給付，既
      係俟喜恩威公司將來取得環球購物中心工程承攬契約權利
      後，欲使捷禾公司屆時亦得依先前之工程預約得取得其中
      機電工程部分轉包之承作權利，核其目的係出於捷禾公司
      之營業利益，已如前所述，而黃光禧係鑑於捷禾公司為上
      櫃公司，不能將該佣金給付表彰於相關會計憑證，乃要求
      被告翁慶鈞出具不實之受領環球購物中心規劃顧問費用之
      收據以供捷禾公司核銷，徵諸黃光禧亦非一次將全額佣金
      給付予陳慶庭，僅先為第一期之給付，亦足認黃光禧仍在
      意捷禾公司日後不能取得本件環球購物中心工程其中機電
      工程部分承包權利之風險控制，乃僅將第一期之佣金給付
      予陳慶庭，俾使陳慶庭基於欲獲取後續佣金給付之自利考
      量，能積極促使捷禾公司屆時順利取得承包環球購物中心
      機電工程之契約權利，在無其他積極證據之情況下，不能
      驟認身為捷禾公司負責人之黃光禧有為非常規交易之損害
      捷禾公司之犯罪意欲，遑論翁慶鈞就此有所謂幫助黃光禧
      犯上開非常規交易罪或與黃光禧共同犯罪之故意及行為。
（四）又前述修正前證券交易法第171條第1項第2款所稱「致公
      司遭受重大損害」，為不確定法律概念，為求有客觀而明
      確之判斷基準，允應以公司損失金額與公司規模如資產、
      營業額等相互關係為衡量之因素。而依捷禾公司會計師查
      核之91年度財務報告所載（見原審卷一第93頁至122頁）
      ，該公司91年12月31日股本為3億8千萬元，股東權益（即
      公司淨值）合計為4億2千770萬9千元，當年度之營業收入
      淨額則為9億7千682萬5千元，而捷禾公司於本案之佣金損
      失為325萬元，僅分別約占上述股本、股東權益及營業收
      入淨額之0.85％、0.76％及0.33％，比例甚低，縱認黃光
      禧就本件佣金交易安排係屬於不利益於捷禾公司且不合營
      業常規之交易，亦難認其對捷禾公司之損害已達重大損害
      之程度，黃光禧所為自與修正前證券交易法第171條第1項
      第2款所定非常規交易罪之構成要件不符。據此，被告翁
      慶鈞當無從與黃光禧成立該罪之共同正犯，而依幫助犯之
      從屬性，被告翁慶鈞亦無從成立前述非常規交易罪之幫助
      犯，檢察官提起上訴，未舉積極之證據以具體證明捷禾公
      司於本案之佣金給付確受有重大之損害，僅空泛主張捷禾
      公司依法令不得給付佣金予陳慶庭，黃光禧關於支付予陳
      慶庭之325萬佣金給付對捷禾公司生有所謂重大損害，並
      以被告翁慶鈞出具不實之受領工程規劃顧問費之收據，受
      有工程款總價百分之一之所謂不法佣金報酬，據此推認被
      告翁慶鈞所為，應成立其行為時之修正前證券交易法第17
      1條第1項第2款之非常規交易犯罪（參見本院卷第17頁背
      面、第71頁之檢察官上訴書及上訴補充理由書），容有速
      斷之虞，洵無可採。
五、綜上所析，刑法第342條之背信罪，以行為人有取得不法利
    益或損害本人利益之意圖為必要，若無此意圖，即屬缺乏意
    思要件，縱有違背任務之行為，並致生損害於本人之財產或
    其他利益，亦難律以該條之罪，有前引最高法院判決意旨可
    參，而黃光禧支付325萬元之第一期佣金予陳慶庭，係為履
    行其與陳慶庭間之佣金給付協議，而喜恩威公司與冠德公司
    本為環球購物工程之共同投資人，黃光禧預期喜恩威公司日
    後可順利取得本件環球購物中心工程之承包權利，並未違商
    業交易之常情判斷，而捷禾公司亦確實於92年11月4日與喜
    恩威公司簽訂有關喜恩威公司將來若取得環球購物中心工程
    之承包權利後，捷禾公司可取得承攬其中機電工程施作之書
    面協議，而黃光禧之所以與陳慶庭達成佣金給付協議並為第
    一期佣金給付，係俟喜恩威公司將來取得環球購物中心工程
    承攬契約權利後，欲使捷禾公司屆時亦得依先前之工程預約
    得取得其中機電工程部分轉包之承作權利，核其目的係出於
    捷禾公司之營業利益，而無損害捷禾公司或圖謀自己本身或
    被告翁慶鈞不法利益之背信犯罪故意及意欲，檢察官復未能
    證明黃光禧所為致使捷禾公司受有重大損害，故黃光禧之行
    為，即與刑法背信罪及修正前證券交易法第171條第1項第2
    款之非常規交易罪之成立要件有間，被告翁慶鈞亦無從成立
    該罪之幫助犯或共犯以及刑法背信罪之共犯，而本件檢察官
    所提證據，既不足以證明被告翁慶鈞所為該當修正前證券交
    易法第171條第2款之非常規交易罪之幫助犯或共同正犯及刑
    法第342條第1項背信罪之處罰要件。此外，本院復查無其他
    積極證據足以證明被告翁慶鈞確有此部分犯行，揆諸公訴意
    旨，認被告翁慶鈞此部分被訴犯行與前揭成立犯罪部分，具
    有修正前刑法第55條之牽連犯之裁判上一罪關係，故就此部
    分不另為被告翁慶鈞無罪之諭知。
貳、被告林頂宇部分
一、公訴意旨另以：被告林頂宇為頂神公司之負責人，其明知黃
    光禧於94年11月間，向其佯稱欲增加捷禾公司之營業額，商
    請其配合製作不實交易，由捷禾公司偽向頂神公司購買記憶
    體一批，總價6百44萬1千6百50元，再轉賣予阡淯公司，然
    黃光禧要求支付頂神之貨款，需匯回其指定私人帳戶內，顯
    然有藉機掏空公司資產之可能，竟仍不違其本意，基於幫助
    侵占、不合乎常規交易之犯意，應允黃光禧之要求，黃光禧
    並同意支付佣金，林頂宇隨即指示頂神公司不知情之會計人
    員製作不實之銷貨單及金額為6百44萬1千7百50元之發票1張
    予捷禾公司，捷禾公司不知情之會計人即依黃光禧之指示，
    以金額為6百44萬1千6百70元之LOCAL L/C信用狀支付貨款，
    黃光禧則意圖為自己不法利益，指示該公司不知情之會計人
    員李福華傳真黃光禧、詹鋇勛、吳鴻文、賴佳郁、黃麗文等
    人之金融帳戶予頂神公司不知情之會計人員劉小娟，劉小娟
    再依林頂宇之指示扣除68萬6千7百93元之佣金後，餘569萬
    459元，將附表所示金額分別匯入附表所示帳戶內，該帳戶
    所有人再依黃光禧之指示將款項領出交予黃光禧，以此方式
    侵占捷禾公司財產。因認被告林頂宇涉犯刑法第30條、修正
    前證券交易法第171條第1項第2款之幫助非常規交易罪及同
    條項第3款之侵占罪嫌。
二、檢察官認被告林頂宇涉犯上揭幫助非常規交易罪嫌及侵占罪
    嫌，係以被告林頂宇之供述、證人劉小娟、李福華、許淑玲
    、游士平、熊正英、胡立三、程如牧之證述、阡淯公司之訂
    單及信用狀、頂神公司發票、銷貨單、捷禾公司採購申請單
    、發票、吳鴻文、黃光禧、賴佳郁、詹鋇塤之手寫帳戶資料
    及匯款明細、上海商業銀行西湖分行、合作金庫銀行東台北
    分行、安泰商業銀行世貿分行、華南商業銀行東湖分行之帳
    戶及交易明細、聯捷會計師事務所捷禾公司財務調整分錄彙
    總表、捷禾公司變更登記表、71年度增資股票等件為憑。
三、經查：
（一）本件被告林頂宇雖有依黃光禧之指示，以頂神公司名義出
      售本件記憶體予捷禾公司，捷禾公司將之出售予阡淯公司
      ，阡淯公司再回售予頂神公司之方式為虛偽循環交易等情
      ，業已認定如前，而此顯係不合於交易習慣及顯不符商業
      判斷，應可認定為不合於營業常規。惟上開不合營業常規
      之虛偽循環交易究係造成捷禾公司何程度之「重大損害」
      ，遍查卷附相關資料，檢察官未提出任何積極且具體之證
      據以證明該筆交易對於捷禾公司之損害已達重大程度。而
      依據證人即聯捷會計師事務所胡立三會計師於調查站中證
      稱：捷禾公司94年度及93年度財務報告其他應收款項中列
      黃光禧，款項6百76萬3千8百38元，係阡淯公司應支付予
      捷禾公司之款項等語（見上開偵字第217號偵查卷卷一第1
      09之1頁），並有捷禾公司94年度及93年度財務報告在卷
      可按（見上開偵卷卷一第112至11 4頁）。依據本院卷附
      之公開資訊觀測站所揭露之捷禾公司94年度財務報告第10
      頁「損益表」所示，捷禾公司94年度上半年（尚非全年）
      營業額已達4億640萬3000元，上述應收帳款損失額僅約占
      捷禾公司94年度上半年營業額之1.66%，而被告林頂宇行
      為時之修正前證券交易法第171條第1項第2款所定致公司
      遭受重大損害之構成要件為不確定之法律概念，揆諸前開
      說明，所謂「致公司遭受重大損害」，既須有客觀而明確
      之判斷基準，允應以公司損失金額與公司規模如資產、營
      業額之相互關係為衡量之因素。本件捷禾公司94年度上半
      年營業額已達4億640萬3000元，本件6百76萬3千8百38元
      之應收帳款之損失，僅占捷禾公司94年度上半年營業額之
      1.66%，其比值甚低，是否可認定已達重大損害之程度，
      自值探究。而關於股票上市櫃之公開發行之公司，於公司
      發生財物重大損害之情形，為維護交易安全及股東權益，
      自當就其相關財務情形反應於財務報告對外揭露，故而依
      證券交易法公開發行股票之公司因受財物損失，就其損害
      是否重大，應可就其是否已嚴重影響於公司股東權益及交
      易安全而須重編財務報告為客觀之判斷，參照證券交易法
      施行細則第6條有關依該法發行有價證券之公司之財務報
      告重編準則基準之一，須影響公司稅後損益金額在1千萬
      元以上，且達原決算營業收入淨額百分之一或實收資本額
      百分之五以上者，始須重編財務報告，揆諸前開說明，本
      件捷禾公司94年度上半年營業額達4億640萬3000元，本件
      6百76萬3千8百38元之應收帳款之損失，其損失額度既未
      逾1千萬元，又僅占捷禾公司94年度上半年營業額之1.66%
      ，尚無依證券交易法施行細則第6條之規定而重編公司財
      務報告之必要，應可認其對交易安全及股東權益之不利影
      響尚非重大，未達修正前證券交易法第171條第1項第2款
      所稱重大損害之程度，檢察官未詳查上情，又未舉證說明
      被告林頂宇與黃光禧所為上開不合營業常規之虛偽循環交
      易，對捷禾公司之損害如何已達重大程度，自不能率認被
      告林頂宇所為，係幫助黃光禧或與黃光禧共犯修正前證券
      交易法第171條第1項第2款之非常規交易罪嫌。
（二）又按刑法第30條之幫助犯之成立，應以行為人在客觀上對
      正犯之犯罪行為有所助力，而其主觀上亦對該犯罪結果之
      發生有所認識，而該結果之發生符合其本意或未違背其本
      意為要件。準此，被告林頂宇是否成立幫助黃光禧侵占本
      件記憶體相關貨款之幫助犯，應以被告林頂宇主觀上對黃
      光禧所為有無認識，並進而配合黃光禧欲侵占捷禾公司貨
      款之企圖而實行匯款之行為為斷。依證人即頂神公司會計
      人員劉小娟及捷禾公司稽核處處長李福華於原審之證述，
      捷禾公司方面係由李福華與劉小娟聯繫，而李福華本身為
      捷禾公司之稽核處處長，為高階財務主管人員，由其向頂
      神公司所提出之吳鴻文、黃光禧、賴佳郁、詹鋇塤之帳戶
      資料，亦致一般人相信欲給付予捷禾公司之款項係出於捷
      禾公司之財務調度安排乃須匯入上開吳鴻文、黃光禧、賴
      佳郁、詹鋇塤之帳戶。再者，本件記憶體之循環交易既非
      屬常規之交易，捷禾公司方面為規避貨款資金回流之追查
      ，亦有可能指示頂神公司將該退款轉入他人帳戶，不能將
      此有利於被告林頂宇認定之可能性予以完全排除。故由劉
      小娟及李福華之證詞，雖可認定劉小娟確有依被告林頂宇
      之指示，於94年11月17日或18日匯款至李福華所提出之上
      開帳戶內，然在無積極證據之情況下，不能推定被告林頂
      宇當時已知悉黃光禧事後欲將上開匯入之各筆款項予以侵
      占入己，亦即不能僅因頂神公司欲退還款項匯入各自然人
      帳戶而非捷禾公司名目所有帳戶，而被告林頂宇為經營事
      業之人，即率斷被告林頂宇知悉或可得而知黃光禧事後會
      以此方式侵占捷禾公司之財產。
（三）又檢察官上訴意旨指稱被告林頂宇係配合黃光禧為假交易
      ，導致捷禾公司受有匯出相當於貨款數額之損害及讓黃光
      禧侵占該款項，被告林頂宇亦構成背信罪（見檢察官上訴
      書第4頁第13行）。惟刑法第342條之背信罪，以為他人處
      理事務，意圖為自己或第三人不法之利益，或損害本人之
      利益，而為違背其任務之行為，致生損害於本人之財產或
      其他利益者，為構成要件。故背信罪，以有取得不法利益
      或損害本人利益之意圖為必要，若無此意圖，即屬缺乏意
      思要件，縱有違背任務之行為，並致生損害於本人之財產
      或其他利益，亦難律以該條之罪，有前引最高法院69年度
      臺上字第3752號判決意旨可參。本件捷禾公司負責人黃光
      禧將匯入附表所示帳戶之貨款予以侵占入己，導致捷禾公
      司未能收回貨款而受有財產損害，乃為黃光禧個人之作為
      ，尚難認被告林頂宇事前知情而有所謂幫助或共同侵占犯
      行，已如前述，而被告林頂宇於配合黃光禧為本件記憶體
      之虛偽循環假交易之初，係認知黃光禧此舉目的在於帳面
      上增加捷禾公司之營業額，乃予協助，此經被告林頂宇供
      明在案，依被告林頂宇當時之主觀認識，應無不法損害捷
      禾公司之具體有形財產或利益之意圖，在無積極證據之情
      況下，不能以黃光禧事後個人侵占匯回貨款之不法結果，
      即率認被告林頂宇於事前即有幫助黃光禧或與黃光禧共同
      謀取不法利益或損害捷禾公司財產或利益之背信犯罪意欲
      。
四、綜上，檢察官所提出之證據，尚不足以證明被告林頂宇有幫
    助黃光禧或共犯修正前證券交易法第171條第2款及第3款等
    罪嫌，亦不能認被告林頂宇涉有刑法之背信罪嫌。而本院復
    查無其他積極證據足以證明被告林頂宇確有此部分之犯行。
    揆諸公訴意旨，被告林頂宇此部分被訴犯行與前揭被告林頂
    宇有罪部分，具有修正前刑法第55條之牽連犯之裁判上一罪
    關係，故亦不另為無罪之諭知。
參、駁回檢察官上訴之理由
一、本件原審認定被告翁慶鈞以翁慶鈞建築師事務所之商業登記
    負責人身分開立不實收據予捷禾公司作為會計憑證銷帳，該
    收據之作用與性質同於發票。而被告林頂宇為頂神公司之負
    責人，亦為商業會計法所稱之商業負責人，故核被告翁慶鈞
    、林頂宇所為，均係犯修正前商業會計法第71條第1 款以明
    知為不實之事項而填製會計憑證罪；被告翁慶鈞與黃光禧間
    ，被告林頂宇與黃光禧間，就上開犯行，分別有犯意聯絡及
    行為分擔，均為共同正犯。並審酌被告翁慶鈞並無任何前案
    紀錄，素行尚可，有本院被告前案紀錄表可稽，被告翁慶鈞
    僅因黃光禧請託，虛開不實之收據，以利黃光禧給付佣金，
    被告林頂宇亦因黃光禧之請託，以循環交易方式虛增捷禾公
    司營業額，破壞交易行為，所為非是，兼衡被告翁慶鈞、林
    頂宇犯後態度一切情狀，分別量處被告翁慶鈞有期徒刑10月
    、被告林頂宇有期徒刑10月，並依中華民國九十六年罪犯減
    刑條例第2條第1項第3款之規定，分別就被告翁慶鈞及林頂
    宇前揭所宣告之有期徒刑予以減刑二分之一，及依有利被告
    翁慶鈞及林頂宇之其等行為時法第41條第1項前段、廢止前
    罰金罰鍰提高標準條例第2條，現行法規所定貨幣單位折算
    新臺幣條例第2條之規定，諭知均得以銀元3百元即新臺幣9
    百元折算1日之易科罰金折算標準。經核原審之犯罪事實認
    定、法律適用並無違誤，量刑亦稱妥適。而本件檢察官所提
    證據及上訴意旨所為主張，均不足以證明被告翁慶鈞上揭行
    為該當修正前證券交易法第171條第2款之非常規交易罪之幫
    助犯或共同正犯及刑法第342條第1項背信罪之處罰要件。原
    審揆諸公訴意旨，認此部分被告翁慶鈞被訴犯罪事實與前揭
    被告翁慶鈞經起訴論罪科刑部分，具有修正前刑法第55條之
    牽連犯關係，故不另為被告翁慶鈞無罪之諭知，核無違誤。
    又本件檢察官復未舉證證明被告林頂宇所為，該當於幫助或
    與黃光禧共犯其等行為時之修正前證券交易法第171條第2款
    、第3款等罪行，亦無法認定被告林頂宇所為涉有刑法之背
    信罪嫌。原審依公訴意旨，認上述被告林頂宇被訴犯罪事實
    與被告林頂宇前揭經起訴論罪科刑部分，同具有修正前刑法
    第55條之牽連犯關係，故不另為無罪之諭知，亦無不當。檢
    察官提起上訴，指摘原判決關於被告翁慶鈞、林頂宇不另諭
    知無罪部分，有所違誤，請求就此部分撤銷改判被告2人有
    罪，為無理由，應予駁回。
據上論斷，應依刑事訴訟法第368條，判決如主文。
本案經檢察官黃柏齡到庭執行職務。
中    華    民    國    100   年    10    月    31    日
                 刑事第二十五庭  審判長法  官  黃瑞華
                                       法  官  高玉舜
                                       法  官  陳恆寬
以上正本證明與原本無異。
如不服本判決，應於收受送達後10日內向本院提出上訴書狀，其
未敘述上訴之理由者並得於提起上訴後10日內向本院補提理由書
（均須按他造當事人之人數附繕本）「切勿逕送上級法院」。
                                       書記官  黃家麟
中    華    民    國   100    年    11    月    8     日
附錄本案論罪科刑法條全文
被告行為時之商業會計法第71條
商業負責人、主辦及經辦會計人員或依法受託代他人處理會計事
務之人員有下列情事之一者，處5年以下有期徒刑、拘役或科或
併科新臺幣60萬元以下罰金：
一、以明知為不實之事項，而填製會計憑證或記入帳冊。
二、故意使應保存之會計憑證、會計帳簿報表滅失毀損。
三、偽造或變造會計憑證、會計帳簿報表內容或毀損其頁數。
四、故意遺漏會計事項不為記錄，致使財務報表發生不實之結果。
五、其他利用不正當方法，致使會計事項或財務報表發生不實之結果。
附表
┌──┬───┬─────────┬────┬───┬─────┐
│編號│申請人│銀   行   帳   戶 │匯入日期│匯入人│金      額│
│    │      │                  │        │      │（新臺幣）│
├──┼───┼─────────┼────┼───┼─────┤
│ 一 │黃光禧│合作金庫銀行東台北│94年11月│林頂宇│98萬2千元 │
│    │      │分行帳號0000000000│17日    │      │          │
│    │      │583號             │        ├───┼─────┤
│    │      │                  │        │王沁梅│81萬8千7百│
│    │      │                  │        │      │85元      │
│    │      │                  │        ├───┼─────┤
│    │      │                  │        │林文慶│98萬8千4百│
│    │      │                  │        │      │21元      │
├──┼───┼─────────┼────┼───┼─────┤
│ 二 │賴佳郁│安泰商業銀行世貿分│94年11月│林頂宇│48萬2千元 │
│    │      │行帳號000000000000│17日    │      │          │
│    │      │00號              │        │      │          │
├──┼───┼─────────┼────┼───┼─────┤
│ 三 │詹鋇塤│華南商業銀行東湖分│94年11月│王沁梅│44萬7千7百│
│    │      │行帳號000000000000│17日    │      │48元      │
│    │      │號                ├────┼───┼─────┤
│    │      │                  │94年11月│林頂宇│68萬6千6百│
│    │      │                  │18日    │      │43元      │
├──┼───┼─────────┼────┼───┼─────┤
│ 四 │吳鴻文│上海商業儲蓄銀行西│94年11月│林頂宇│98萬8千4百│
│    │      │湖分行帳號00000000│17日    │      │21元      │
│    │      │058659號          │        │      │          │
├──┼───┼─────────┼────┼───┼─────┤
│ 五 │黃麗文│上海商業儲蓄銀行西│94年11月│王沁梅│98萬2千5百│
│    │      │湖分行帳號00000000│17日    │      │42元      │
│    │      │001516號          │        │      │          │
└──┴───┴─────────┴────┴───┴─────┘